【裁判字號】    92,台抗,652
【裁判日期】    921127
【裁判案由】    損害賠償
【裁判全文】
最高法院民事裁定                                九十二年度台抗字第六五二號
    抗  告  人  乙○○
右抗告人因與相對人丙○○等間損害賠償事件，對於中華民國九十二年九月二十三日
台灣高等法院台南分院裁定（九十二年度重訴字第二二號），提起抗告，本院裁定如
左：
    主  文
原裁定廢棄，應由台灣高等法院台南分院更為裁判。
    理  由
本件抗告人起訴意旨略以：相對人丙○○於民國八十七年八月二十二日下午六時四十
分許，駕駛車號ＭＳＳ○二○號之重機車，沿台南縣新市鄉○○村○○路由西向東往
新市方向行駛，途經上開道路十四號前，因在雙黃線違規左轉，且未讓來車道上伊所
騎乘直行之輕機車先行，致撞倒伊機車，使伊受有頭部外傷、右顴骨骨折及鼻骨外傷
性畸型、右眼眼窩骨折合併右眼球偏下性異位、右眼視力減退至零點壹等傷害。伊乃
要求相對人丙○○賠償新台幣（下同）五百餘萬元，惟未能達成和解。詎相對人丙○
○為防免其財產將來遭受強制執行，明知其與相對人甲○○間並無二千萬元之借貸債
務存在，竟將其所有如原裁定附表所示之土地設定虛偽之二千萬元抵押權予甲○○，
並向台南縣新化地政事務所辦理抵押權登記，足生損害於地政機關對於地政管理之正
確性及伊之權利，爰於刑事訴訟程序附帶提起民事訴訟，主張依民法第八十七條第一
項「表意人與相對人通謀而為虛偽意思表示者，其意思表示無效。但不得以其無效對
抗善意第三人」，及第二百四十二條代位權之規定，請求相對人甲○○將原裁定附表
所示土地之抵押權設定登記塗銷等語。
原法院以：按表意人與相對人通謀而為虛偽意思表示者，其意思表示無效。但不得以
其無效對抗善意第三人。無效法律行為之當事人，於行為當時，知其無效，或可得而
知者，應負回復原狀或損害賠償之責任。民法第八十七條第一項、第一百十三條分別
定有明文。相對人間設定抵押權之行為，如確屬無效，抗告人原非不得依據民法第二
百四十二條及第一百十三條之規定，代位行使相對人丙○○之回復原狀請求權，以保
全其債權，惟此項回復原狀請求權，與刑事訴訟法第四百八十七條之回復損害請求權
有別，不容抗告人依附帶民事訴訟程序，行使其回復原狀請求權（最高法院五十九年
台上字第二五五六號判例參照）。本件抗告人請求確認相對人間之土地抵押權設定行
為無效；及相對人甲○○應將附表所示土地之抵押權設定登記塗銷，以保全其債權等
情，依上開說明，與刑事訴訟法第四百八十七條第一項規定，尚有未合。因而裁定駁
回抗告人之訴。
查債務人所有之財產除對於特定債權人設有擔保物權外，為一切債權之總擔保（本院
四十八年台上字第一七五○號判例參照）。抗告人遭相對人丙○○駕車撞傷，乃要求
丙○○賠償五百餘萬元，惟未能達成和解。丙○○為免將來遭受強制執行，將其所有
如原裁定附表所示之土地虛偽設定擔保債權額二千萬元之抵押權予相對人甲○○，經
刑事法院判處使公務員登載不實罪刑確定。按使公務員登載不實罪，固侵害公法益，
惟相對人虛偽設定抵押權之目的在於損害抗告人上述債權之擔保，使抗告人之損害賠
償債權，難於受償，為原法院九十二年上易字第一九五號刑事判決所認定，則顯已同
時侵害抗告人之私法益。從而抗告人既於本件刑事訴訟程序附帶提起民事訴訟，請求
相對人塗銷上開抵押權設定登記以保障其損害賠償債權，此是否與刑事訴訟法第四百
八十七條之規定不符，乃原法院審判長未向抗告人闡明其提起本件刑事附帶民事訴訟
之真義所在，竟稱抗告人於本件主張回復原狀請求權，與上開刑事訴訟法第四百八十
七條之回復損害請求權有別，不得於刑事訴訟程序附帶為損害賠償之請求等語，而駁
回抗告人之訴，自嫌速斷。抗告意旨，指摘原裁定不當，聲明廢棄，非無理由。
據上論結，本件抗告為有理由，依民事訴訟法第四百九十二條，裁定如主文。
中      華      民      國    九十二    年     十一     月    二十七    日
                              最高法院民事第一庭
                                  審判長法官  李  錦  豐
                                        法官  楊  鼎  章
                                        法官  吳  麗  女
                                        法官  陳  國  禎
                                        法官  陳  重  瑜
      右正本證明與原本無異
                                              書  記  官
中      華      民      國    九十二    年     十二     月     十七     日
                                                                    ｍ


司法院資訊處製作；財團法人民間司法改革基金會備份。
